臺灣苗栗地方法院民事判決　　　　　　　　　　　　九十三年度簡上字第一號
　　上　訴　人　苗栗縣竹南鎮農會
　　法定代理人　丙○○
　　訴訟代理人　江錫麒律師
　　複　代理人　乙○○
　　被　上訴人　甲○○
右當事人間請求損害賠償事件，上訴人對於民國九十二年十一月七日本院苗栗簡易庭
九十二年度苗簡字第二○○號第一審判決提起上訴，本院於民國九十三年八月二日言
詞辯論終結，判決如下：
    主      文
上訴駁回。
第二審訴訟費用由上訴人負擔。
    事      實
甲、上訴人方面：
  壹、聲明：
    一、原判決廢棄。
    二、被上訴人應給付上訴人新臺幣（下同）三十三萬七千四百二十二元，及自支
        付命令送達翌日起至清償日止，按年息百分之五計算之利息。
  貳、陳述：除與原審判決書記載相同者茲予引用外，補稱：
    一、被上訴人於民國九十年三月，擔任上訴人苗栗縣竹南鎮農會會計股長期間，
        經辦前任總幹事丁○○資遣費核發程序，依據丁○○於九十年三月九日提出
        之離職手續單，製作九十年三月十四日竹南鎮農會支出傳票，擬計支出丁○
        ○資遣費七十萬三千二百五十元，同年三月二十一日被上訴人復製作竹南鎮
        農會放款償還／清償登錄單（代傳票），將應給付丁○○之資遣費其中三十
        六萬四千二百八十一元，清償丁○○對上訴人之員工貸款，復於同日製作竹
        南鎮農會放款計息單（代傳票），將上開資遣費中之一千五百四十七元，清
        償上開員工貸款之利息，餘額三十三萬七千四百二十二元則以現金方式交付
        丁○○等事實，為被上訴人所不爭，復為原審所是認。
    二、由前揭程序可知，被上訴人係執掌發給丁○○資遣費之人，其工作性質相當
        於丁○○資遣費請求權之債務人，於丁○○積欠上訴人債務時，自應由其行
        使對於丁○○之抵銷權，而非由信用部行使。而由下列證據亦足證明被上訴
        人為行使抵銷權人：
    （一）被上訴人於發給丁○○資遣費之同時，已自八十九年一月起至九十年二月
          止，按月製作收入傳票，自丁○○之薪資扣繳三分之一金額，轉帳償還林
          水堂積欠上訴人之保證債務，足認被上訴人歷來係行使抵銷權之人無疑。
    （二）本件資遣費之核發，被上訴人係依據信用部在丁○○提出之離職手續單會
          簽「目前尚借員工貸款000-000-0 $364,281」之意見，製作竹南鎮農會放
          款償還／清償登錄單，將應給付予丁○○之資遣費其中三十六萬四千二百
          八十一元，清償丁○○對上訴人之員工貸款，復於同日製作竹南鎮農會放
          款計息單，將上開資遣費中之一千五百四十七元，清償上開員工貸款之利
          息，而自資遣費總額七十萬三千二百五十元，抵銷上開本金及利息。足認
          被上訴人就本件資遣費之發給，已行使一部之抵銷。
    （三）丁○○積欠上訴人之保證債務金額，亦經信用部會簽於前述「目前尚借員
          工貸款000-000-0 $364,281」意見之後，則何以被上訴人僅就員工貸款部
          分抵銷，置保證債務於不顧，而將抵銷員工貸款本息後之餘額三十三萬七
          千四百二十二元逕退還丁○○，顯有違背職務而損害於上訴人之情事。
    三、原審判決既認被上訴人有行使抵銷權之義務，且亦經信用部會簽表示丁○○
        之員工貸款及保證債務數額明確，被上訴人卻僅就員工貸款部分抵銷，故意
        忽略就保證債務為抵銷，自應認其於履行受僱人之勞務有故意或過失，造成
        上訴人之損害，應負賠償責任。
  參、證據：除援用原審之立證方法外，另補提：竹南鎮農會業務概況影本一件為證
      。
乙、被上訴人方面：
  壹、聲明：
    一、上訴駁回。
    二、如受不利之判決，願供擔保請准免為假執行。
  貳、陳述：除與原審判決書記載相同者茲予引用外，補稱：
    一、被上訴人辦理前總幹事丁○○資遣費一案，係依據會務股提出之退休資遣申
        請書製作傳票，經上訴人所屬內部相關部門會簽，由總幹事核准後開支。是
        上訴人竹南鎮農會之會計股既屬會辦部門，而非核准部門，自無主張抵銷之
        義務。
    二、丁○○之員工貸款以其退休金清償，並非行使抵銷權之結果，上訴人主張其
        為被上訴人行使抵銷權之結果云云，洵非有據。
    三、丁○○自八十九年起遭扣押薪資三分之一，係依據本院執行名義而來，被上
        訴人據以製作收入傳票，亦非被上訴人行使抵銷權所使然。
    四、上訴人放款業務有其特殊性，員工退休或離職，並無須以其退休金或離職金
        抵銷借款之規定，故本件丁○○員工貸款之償還，實係依其本人之意願而為
        清償，並非農會行使抵銷權之結果。
    五、會計部門所經手之開支究應以現金或轉帳方式為之，農會財務處理辦法並未
        明定，全依當事人之請求，是丁○○之退休金以現金方式支付，於法並無不
        合。
  參、證據：除援用原審之立證方法外，補提：聲請訊問證人丁○○。
    理      由
一、上訴人於原審起訴主張：被上訴人於九十年三月間，任職伊所屬苗栗縣竹南鎮農
    會會計股長，於辦理前任總幹事丁○○之資遣費發放業務時，明知丁○○之離職
    手續單，業經信用部會簽批註「目前尚借員工貸款三六四二八一元；保證000
    0000元、00000000元、0000000元、0000000元、0
    000000元保證逾期五件等債務」字句，則被上訴人於製作丁○○請領資遣
    費七十萬三千二百五十元之支出傳票時，依行政院農業委員會函釋，應負有代上
    訴人行使抵銷權之義務。詎被上訴人僅將資遣費中之三十六萬四千二百八十一元
    及一千五百四十七元，用以清償丁○○員工貸款之本金及利息，餘額三十三萬七
    千四百二十二元全數以現金方式交付丁○○，致丁○○所積欠上訴人之保證債務
    迄未獲清償，上訴人因而受有損害，爰依債務不履行及侵權行為之法律關係，請
    求被上訴人賠償三十三萬七千四百二十二元及法定遲延利息，並請求法院擇一為
    上訴人勝訴之判決等語。
二、被上訴人則以：農會法及農會人事管理辦法，並無農會員工退休金可先行扣抵之
    規定；上訴人提出之行政院農業委員會函釋乃事後作出，依法律不溯既往原則，
    上開函釋尚不得拘束被上訴人；況被上訴人係根據上訴人所屬會務股提供之資料
    作成支出傳票，並無審核丁○○與上訴人間借貸關係之權責；再者本件應向丁○
    ○為抵銷之意思表示者，為上訴人之信用部，與上訴人所屬之會計部或被上訴人
    尚屬無涉。至於被上訴人以現金領出方式交付丁○○，乃因農會法及農會人事管
    理辦法對於支付方式並未明定，遂依丁○○之意思而為現金支付，於法並無不合
    ；又被上訴人先前對丁○○之薪資扣款，係依法院之執行命令辦理，均難認被上
    訴人有何侵害上訴人權利之行為，是以被上訴人自無須負擔任何損害賠償責任等
    語，資為抗辯。
三、上訴人主張被上訴人於九十年三月間，任職伊所屬苗栗縣竹南鎮農會會計股長，
    於辦理前任總幹事丁○○之資遣費發放業務時，知悉丁○○之離職手續單，經信
    用部會簽批註目前尚欠員工貸款三十六萬四千二百八十一元，及逾期保證債務五
    筆等語，及被上訴人於九十年三月十四日製作竹南鎮農會支出傳票，擬支付丁○
    ○資遣費七十萬三千二百五十元，同年月二十一日復製作竹南鎮農會放款償還／
    清償登錄單，將上開資遣費中之三十六萬四千二百八十一元，清償丁○○對上訴
    人之員工貸款本金，再於同日由農會信用部人員朱麗鈴製作竹南鎮農會放款計息
    單，將上開資遣費中之一千五百四十七元，清償丁○○對上訴人之員工貸款利息
    ，餘額三十三萬七千四百二十二元則以現金交付丁○○等事實，業據上訴人提出
    臺灣省苗栗縣竹南鎮農會離職手續單、支出傳票、放款償還／清償登錄單、放款
    計息單等件為證（見原審卷第四一至四四頁），復為被上訴人所不爭，堪信上訴
    人此部份主張為真實。
四、惟上訴人主張被上訴人負有將丁○○積欠上訴人之逾期保證債務，自上開資遣費
    中抵銷；被上訴人未為抵銷，致上訴人受有未獲清償之損害，應負債務不履行及
    侵權行為之損害賠償責任一節，則為被上訴人所否認，並以前揭情詞置辯。是以
    本件首應審究者，厥為被上訴人是否負有抵銷之義務？上訴人請求損害賠償有無
    理由？經查：
（一）按當事人主張有利於己之事實者，就其事實有舉證之責任。民事訴訟法第二百
      七十七條前段定有明文。本件上訴人主張被上訴人負有抵銷之義務，既為被上
      訴人所否認，依上開規定，上訴人自應就其主張之事實負舉證之責。
（二）上訴人雖主張依據行政院農業委員會九十二年四月十五日農輔字第○九二○一
      二○一七五號函說明二：「按農會員工非公務人員，依農會法及農會人事管理
      辦法等相關規定，對於其資遣費、退休金或撫恤金，尚無禁止扣押之明文規定
      ，除非有強制執行法第一百二十二條規定情事，則該資遣費、退休金或撫恤金
      ，尚非禁止供擔保或扣押之標的，若符合民法第三百三十四條抵銷之要件時，
      自非不得主張抵扣，基此農會聘僱人員與農會或其他機關所涉債權債務關係，
      宜循民法規定自行衡酌處理」所示（見原審卷第二三頁），及農會財務處理辦
      法第九十六條規定：「會計人員內部審核之範圍如左：一、財務審核：計劃及
      預算之執行與控制之審核。二、財物審核：現金及其他財物處理程序或盤點之
      審核。三、工作審核：工作績效之審核」（見原審卷第六八頁），足認被上訴
      人負有將丁○○之資遣費用以抵銷丁○○積欠上訴人逾期保證債務之義務云云
      。惟經查上開行政院農業委員會函釋，並未指明應由農會內部何單位行使抵銷
      ，僅釋示農會員工之資遣費、退休金，非不得主張扣抵。至於上開農會財務處
      理辦法第九十六條規定，則僅抽象規範會計業務之內容，並未具體規定會計業
      務內容包括對員工退休金、資遣費之抵銷行使。是上訴人前揭主張，洵屬無據
      ，不足採取。
（三）上訴人又主張被上訴人係依據信用部於丁○○之離職手續單會簽「目前尚借員
      工貸款000-000-0 $364,281」之意見，製作竹南鎮農會放款償還／清償登錄單
      ，將應發放予丁○○之資遣費其中三十六萬四千二百八十一元，用以清償丁○
      ○對上訴人之員工貸款本金，而自資遣費總額七十萬三千二百五十元抵銷上開
      本金，足認被上訴人就上開資遣費之發給，已行使一部之抵銷，被上訴人確有
      為抵銷之義務云云。按上訴人主張被上訴人係依據上開離職手續單上信用部之
      簽註意見，始自上開資遣費中扣抵丁○○之員工貸款本金一節，為被上訴人所
      否認，並堅稱上開員工貸款之清償係丁○○個人拜託伊辦理的等語（見原審卷
      第九七頁），則揆諸民事訴訟法第二百七十七條前段規定，上訴人自應就其主
      張之事實負舉證之責，然經查上訴人就此迄未能舉證以實其說，自不足採信。
      另參諸證人丁○○並業於本院結證稱：伊原本擔任竹南鎮農會總幹事，於九十
      年三月離職時，可領取資遣費七十餘萬元，伊委託被上訴人幫伊清償員工貸款
      四十幾萬元等語（見本院卷第四一頁），此外復無證據足認被上訴人係依據上
      開離職手續單上信用部之簽註意見，而自上開資遣費中扣抵丁○○之員工貸款
      本金，是以上訴人前揭所辯，亦屬無據，尚難憑採。
（四）上訴人再主張被上訴人前於八十九年一月起至九十年二月止，均按月製作收入
      傳票，自丁○○之薪資扣繳三分之一金額，轉帳償還丁○○積欠上訴人之保證
      債務，足認被上訴人歷來係行使抵銷權之人，並提出員工薪資表為證（見原審
      卷第七一至八六頁）云云。惟查被上訴人為上開丁○○薪資之扣繳，係依據法
      院執行命令而來，並非主動行使抵銷之結果，為兩造所不爭（見本院卷第四八
      、四九頁），衡諸會計單位職司各項支出收入之審核，是上訴人於收受法院執
      行命令後，交付被上訴人執行丁○○薪資之扣繳，與被上訴人之職務內容相符
      ，尚難據此即認被上訴人因此負有將丁○○積欠上訴人之逾期保證債務，自上
      開資遣費中抵銷之義務。
（五）觀諸丁○○之離職手續單，固經信用部會簽批註目前尚欠員工貸款三十六萬四
      千二百八十一元，及逾期保證債務五筆等語，惟查信用部並未加註資遣費應與
      上開債務相互抵銷之字句，此外上訴人內部亦未有任何單位簽註意見為抵銷之
      表示，即人事主辦人、會務主管、秘書、總幹事亦均未見有抵銷之表示，有上
      開離職手續單在卷可考；另徵諸被上訴人於九十年三月十四日製作竹南鎮農會
      支出傳票，擬支付丁○○資遣費七十萬三千二百五十元，該支出傳票上亦無任
      何農會人員為抵銷之表示。從而本件自不能僅因被上訴人為會計股長，即認其
      負有抵銷之義務。
（六）再者丁○○資遣費之核發，應以現金或轉帳方式處理，於會計處理上並無明文
      規定，是被上訴人應丁○○之請求，逕以現金方式核發，尚難謂客觀上有何不
      法行為，或違反兩造間之契約義務。
（七）從而，本件既無證據足認被上訴人負有將丁○○積欠上訴人之逾期保證債務，
      自上開資遣費中抵銷之義務，則上訴人主張被上訴人違背職務，致伊受有損害
      ，應負債務不履行及侵權行為之損害賠償責任云云，自非可採。
五、綜上所述，被上訴人既不負有抵銷之義務，自無違背職務致上訴人受有損害可言
    ，從而上訴人本於債務不履行及侵權行為之法律關係，請求被上訴人給付三十三
    萬七千四百二十二元及利息，於法自屬無據。原審為上訴人敗訴之判決，併駁回
    其假執行之聲請，核無違誤。上訴意旨指摘原判決不當，求予廢棄改判，為無理
    由，應駁回上訴。
六、本件事證已臻明確，上訴人於言詞辯論期日始再聲請訊問證人即竹南鎮農會總務
    股長陳燈輝，欲證明被上訴人自八十九年一月起至九十年二月止，按月自丁○○
    之薪資扣抵其積欠上訴人之保證債務，乃直接經由會計會同總務處理，並未經過
    上級或其他部門會簽，足見抵銷乃會計單位一貫之作業程序云云，惟查被上訴人
    為上述薪資之扣抵，係依法院之執行命令而來，並非主動行使抵銷之結果，業如
    前述，是以上開證人已無再予訊問之必要。此外兩造其餘攻擊防禦方法及所提證
    據，對本件判決之結論均屬無影響，爰不予一一論述，附此敘明。
七、據上論結，本件上訴為無理由，依民事訴訟法第四百三十六條之一第三項、第四
    百四十九條第一項、第七十八條，判決如主文。
中　　　華　　　民　　　國　　九十三　　年　　　八　　　月　　　十六　　日
　　　　　　　　　　　　　　　　　民事庭審判長法      官　陳鴻斌
                                              法　　　官　伍偉華
                                              法　　　官　黃佩韻
正本係照原本作成。
不得上訴。
中　　　華　　　民　　　國　　九十三　　年　　　八　　　月　　　十六　　日
                                              法院書記官　張麗琴
